臺灣新竹地方法院民事裁定　　　　　　99年度消債更字第38號
聲　請　人　顏淑貞
代　理　人　洪桂如律師
上列當事人因消費者債務清理事件聲請更生，本院裁定如下：
    主  文
聲請駁回。
聲請費用由聲請人負擔。
    理  由
一、按債務人須有不能清償債務或有不能清償債務之虞，始得依
    消費者債務清理條例所定更生程序，清理其債務，同條例第
    3條規定甚明。又更生之聲請，如債務人到場不為真實之陳
    述或拒絕提出關係文件或為財產變動狀況之報告，應駁回之
    ，消費者債務清理條例第46條第3款亦規定甚明。此項規定
    之原因乃基於債務人對自身財務、信用、工作之狀況，知之
    最詳，如債務人為不實之陳述，冀以獲得更生裁定，顯無履
    行債務之誠意，如債務人不配合法院而為誠實陳述之協力行
    為，難認其有更生之真意，自無加以保護之必要而不應准許
    其更生之聲請。另更生程序旨在促使債務人自力更生，俾得
    於盡其能力清償債務後得以免責，獲得重生之機會，為避免
    債務人濫用此制度，產生道德危機，宜併予嚴謹之審核。
二、聲請意旨略以：其前因出借款項與朋友（但該朋友已失蹤失
    聯）、結婚前後消費過度、繳納保費、買車（後已交給債權
    人抵債）、為前夫作保償債及母親生病等因素，不得不陸續
    向銀行借錢及以卡養卡而積欠鉅額債務計新臺幣（下同）2,
    916,619元，而聲請人目前在太平洋崇光百貨股份有限公司
    （下稱太平洋崇光公司）工作，每月薪資約22,000餘元，經
    債權人依強制執行程序執行薪資債權，每月約扣薪7,636元
    ，再經扣除聲請人每月支出之未成年子女顏琦之保母費8,00
    0元及扶養罹癌母親彭秀梅3,000元，聲請人薪資僅餘4千多
    元，無法維持生活，更遑論清償債務。而聲請人於消費者債
    務清理條例施行後，曾提出債權人清冊，以書面向最大債權
    金融機構即國泰世華商業銀行股份有限公司（下稱國泰世華
    銀行）請求共同協商債務清償方案。惟因無法負擔國泰世華
    銀行所提出之每月償還13,258元之還款方案，致前置協商不
    成立，且其無擔保或無優先權之債務總額未逾1,200萬元，
    復未經法院裁定開始清算程序或宣告破產，且因目前每位債
    權人均向聲請人請求清償，聲請人根本無能力清償，為此爰
    向本院聲請更生等語。
三、經查，本件聲請人曾提出債權人清冊，依消費者債務清理條
    例第151條第1項規定，以書面向最大債權金融機構國泰世華
    銀行申請共同協商債務清償方案，惟協商不成立一節，業據
    其提出財團法人金融聯合徵信中心債權人清冊、國泰世華銀
    行99年6月14日前置協商不成立通知書影本為證，並有國泰
    世華銀行99年10月7日民事陳述意見狀在卷可稽，是聲請人
    經前置協商不成立而向本院聲請更生，尚須審究其是否符合
    「不能清償或有不能清償之虞」之要件，且聲請人亦須誠實
    提出關係文件，並為真實之陳述，始符更生聲請之要件。惟
    查：
（一）基於下列事證，本院認聲請人並無不能清償或有不能清償
      之虞之情事：
  １、依聲請人提出之財政部台灣省北區國稅局98、97年度綜合
      所得稅各類所得資料清單（參卷宗第7頁、第8頁）所示，
      聲請人97、98年度之收入分別為364,956元、355,064元，
      則聲請人於提出本件聲請前兩年內之平均月收入應約為
      30,001元（計算式：364956+355064/24＝30001，元以下
      四捨五入）。而據聲請人任職之太平洋崇光公司所出具之
      聲請人薪資資料顯示，不含各項福利給付，聲請人99年度
      之收入為348,024元，平均月收入約為29,002元（348024
      ÷12＝29002），若再加計其他各項福利給付，則聲請人
      99年度之薪資收入應與97、98年度相仿，平均月收入約為
      30,000元左右。聲請人未提出全部薪資資料而謂其月平均
      薪資僅約為22,000元，洵非可採。
  ２、聲請人與前夫彭文泉離婚時，曾於94年8月10日簽立離婚
      協議書（參卷宗第72頁），約定：「雙方於離婚生效日起
      ，對於婚姻關係存續中所生之（女方）債權債務由男方每
      月支付新台幣貳萬元直至（女方）債權債務清償為止」。
      聲請人並於99年6月30日起訴請求彭文泉支付上開債務，
      於訴訟程序中與彭文泉確認婚姻關係存續中所生債務為1,
      400,000元，並於100年1月7日達成由彭文泉給付聲請人1,
      400,000元，給付方式為自100年2月起至全部清償之日止
      ，於每月10日前給付10,000元之訴訟上和解，此經本院調
      閱99年審訴字第297號卷宗查核明確，則聲請人自100年2
      月10日起，每月10日即可自彭文泉處獲得10,000元之和解
      金，與每月平均薪資30,000元相加，聲請人每月之收入約
      有40,000元。
  ３、聲請人既陳稱其負有巨額負債，則其生活標準應予以壓縮
      至最低標準，始符公允，蓋消費者債務清理條例設計更生
      、清算制度之立法目的，係為使不幸陷入經濟困境之債務
      人得以清理債務、重建生活，並在清理過程中保有符合人
      性尊嚴之最低基本生活，而非維持債務人過去慣常生活，
      是於評估債務人是否有不能清償債務或有不能清償之虞時
      ，應非由債務人任意主張其基本生活費用之數額，而應期
      待債務人在維持基本生活之條件下，於能力範圍內盡力清
      償債務，故本件聲請人每月生活費用應以行政院公布99年
      臺灣省最低生活費用為9,829元（已包含食、衣、住、行
      及育、樂所有之支出）為計算基準。聲請人稱其母彭秀梅
      因罹癌，須由其支付每月3,000元之生活費，且須獨力扶
      養女兒顏琦等語。就聲請人之母彭秀梅是否應受聲請人扶
      養部分，經查，聲請人之母彭秀梅至97年時仍有工作收入
      ，98年後雖離職而無工作，惟仍有原任職公司錸德科技股
      份有限公司之投資款157,410元之財產，另其名下尚有新
      竹縣湖口鄉○○村○○鄰○○路○段855號房屋、新竹縣湖
      口鄉○○段0000 -0000地號、0000-0000地號土地等3筆不
      動產，財產總額為1,530,610元，此有聲請人所提出之彭
      秀梅財政部台灣省北區國稅局財產歸屬資料清單、97、98
      年度綜合所得稅各類所得資料清單（參卷宗第21頁至第23
      頁）及本院依職權調閱之稅務電子閘門財產所得調件明細
      表（參卷宗第142頁至第146頁）可憑，則聲請人之母彭秀
      梅是否達到不能維持生活，而有由聲請人扶養之必要，尚
      非無疑。聲請人既無庸負擔彭秀梅之扶養費而僅須負擔自
      身及顏琦之生活費用，則依上開生活費用標準計算，聲請
      人與其未成年子女顏琦，每月之生活費應以19,658元（98
      29×2＝19658）為準。依聲請人自100年2月份以後之每月
      所得約為40,000元計算，扣除上開最低之生活費用19,6
      58元，聲請人尚有20,342元可資償債。
  ４、聲請人雖陳報其無擔保債務總額合計為2,916,619元，惟
      就其中親友彭春梅、范美華、彭崑林、劉桂香等人之債權
      合計500,000元部分，聲請人並未提出任何具體證據證明
      負有上開債務，且聲請人亦陳稱上開親友並未向之催討債
      務，則聲請人於聲請更生時，首應清理者，應係各金融機
      構債權人之債權，合計2,416,619元。而各金融機構債權
      人經本院通知到庭後，在大部分金融機構債權人尚未折讓
      帳款之情形下，聲請人如以180期，0利率方案與各金融機
      構債權人協商清償，每月應負擔之金額約為17,800元，此
      經聲請人陳述在卷（參100年5月17日之訊問筆錄）。依聲
      請人每月除維持生活外，尚有20,342元可用以清償債務之
      情形觀之，聲請人並無不能清償或不能清償之虞。聲請人
      雖謂其未成年子女顏琦若就讀幼稚園，其收入恐無法支應
      云云。然查，聲請人若詢尋求顏琦就讀公立幼稚園之可能
      性，並請親友協助支援課後照顧，再加上就讀大班以後，
      政府每月均有5,000元之幼兒教育補助，顏琦每月之花費
      並不盡然會較目前請保母照顧為多，且前揭核算之最低生
      活費用業已包含食、衣、住、行及育、樂所有之支出，尚
      難認聲請人因此即陷於不能清償或有不能清償之虞。
  ５、此外，聲請人尚陳報其對許貴評、陳民忠有借款債權合計
      800,000元（參卷宗第15頁）。此部分財產，若聲請人積
      極追討，應得再增加收入，惟聲請人就此部分並未積極求
      償，反希冀藉由更生程序減免其債務，即有道德風險，對
      其債權人顯非公允。
（二）基於下列事證，本院認聲請人未盡消費者債務清理法第46
      條第3款之誠實義務：
  １、本院於99年8月30日裁定命聲請人提出其99年1月起之薪資
      單及薪資轉帳存摺明細影本，聲請人雖提出99年1月份至5
      月份及8月份之薪資袋，陳稱其每月薪資僅約為22,000元
      ，惟對於太平洋崇光公司於99年1月份核發年終獎金44,77
      0元（預扣所得稅後為42,084元）、8月份核發績效獎金9,
      300元（預扣所得稅後為8,742元，以上參卷宗第42頁至第
      44頁、第153頁），則未依本院99年8月30日之裁定據實提
      出關係文件，尚難謂聲請人已盡其誠實義務。依消費者債
      務清理條例第46條第3款之規定，本院自應駁回其更生之
      聲請。
  ２、聲請人於99年6月30日提起本院99年度審訴字第297號事件
      請求彭文泉履行離婚協議時，主張之債權為1,180,000元
      ，且於100年1月7日即已與前夫彭文泉達成訴訟上和解，
      彭文泉並已依和解條件，自100年2月10日起按月給付10,0
      00元與聲請人，此經本院調閱99年度審訴字第297號卷宗
      查核明確，並為聲請人所是認（參100年4月26日之訊問筆
      錄）。惟聲請人於99年8月間提起本件更生聲請時，竟僅
      陳報對彭文泉之債權額為900,000元，與同年6月份依99年
      度審訴字第297號事件起訴主張之債權1180,000元，即有
      差距，短少280,000元，聲請人並未據實陳報債權額度，
      堪以認定。另聲請人於本院100年1月18日、同年3月29日
      調查期日時，已與彭文泉達成和解，得知每月得有10,000
      元之和解金收入，惟最大債權銀行國泰世華銀行提出二階
      段還款方案，由聲請人每月清償9,000元或10,000元，聲
      請人猶稱無法同意該方案，且未陳述上開已有收入增加，
      財產變動之情事，尚難謂其有履行債務之誠意。
  ３、就聲請人得否兼差、代班以增加收入一節，聲請人陳稱依
      公司規定不得兼差或代班（參卷宗第156頁）。惟經太平
      洋崇光公司函復本院，該公司人事管理規章並無禁止員工
      於工餘時間兼差之條文，僅係不鼓勵員工兼職（參卷宗第
      161頁），則聲請人所為陳述，與事實尚有差距，實難認
      聲請人已盡據實陳報之義務。
四、綜上所述，聲請人並非陷於清償不能或有清償不能之虞，且
    其到院未為完全真實之陳述，並拒絕提出完整之關係文件，
    其更生之聲請即與消費者債務清理條例第3條所定要件不符
    ，且依同條例第46條第3款之規定亦不應准許，自應駁回其
    更生之聲請。
中    華    民    國   100    年    5     月    20    日
              民事第一庭    法      官  蔡孟芳
上為正本係照原本作成
如不服本裁定，應於裁定送達後10日內，以書狀向本院提出抗告
，並繳納抗告費新臺幣1千元
中    華    民    國   100    年    5    月     20    日
                            書  記  官  蕭宛琴